【裁判字號】    99,訴,15
【裁判日期】    990408
【裁判案由】    履行契約等
【裁判全文】
臺灣基隆地方法院民事判決                99年度訴字第15號
原      告  甲○○
被      告  乙○○
上列當事人間履行契約等事件，本院於民國99年3月23日言詞辯
論終結，判決如下：
    主  文
原告之訴駁回。
訴訟費用由原告負擔。
    事實及理由
一、原告起訴主張：原告甲○○經由訴外人即住商不動產新豐加
    盟店營業員許云之居中媒介而同意以新臺幣(下同)160萬
    元之價格買受被告乙○○所有基隆市○○區○○街462號之5
    (7樓)房屋及其基地(下稱系爭不動產)，並約定於民國98 年
    12月5日下午5時，在基隆市○○路133號7樓邱煌洲經營之瑞
    昇代書事務所簽訂買賣契約書。原告嗣因簽約當日公務繁忙
    ，乃委請許云攜帶原告所交付之20萬元第1期簽約金前往
    與被告簽訂買賣契約書。詎被告於同月12日寄發存證信函告
    知許云，系爭不動產買賣契約無效而片面毀約，經調解不
    成立，為此本於買賣契約之法律關係，請求被告返還第1期
    簽約金20萬元，及違約金20萬元。並聲明：被告應給付原告
    40萬元，及自起訴狀繕本送達翌日起至清償日止按年息百分
    之5計算之利息。
二、被告固承認有委託住商不動產新豐加盟店代為銷售系爭不動
    產，嗣並簽訂系爭不動產買賣契約書，且收取許云交付之
    第1期簽約金20萬元之情，惟辯稱：我與原告在簽約前、時
    均未碰面，當時簽訂買賣契約書之買受人是許云，而非原
    告，簽約當時許云說是代理一對夫妻，但並未說出實際代
    理何人簽約，所以我不確定原告是否係系爭不動產買賣契約
    之買受人。但是住商不動產有打電話給我說許云有另外1
    組客人就系爭不動產出價178萬元，且已交付3萬元之斡旋金
    ，我認為許云是想從中賺取差價。為此聲明：原告之訴駁
    回。
三、得心證之理由：
    按民法第103條第1項固規定：「代理人於代理權限內，以本
    人名義，所為或所受之意思表示，直接對本人發生效力。」
    其中代理人明確表示以本人名義為之者，稱之為顯名代理。
    如代理人未以本人名義或明示以本人名義為法律行為，惟實
    際上有代理本人之意思，且為相對人所明知或可得而知者，
    亦可對本人發生代理之效力，則謂之「隱名代理」(最高法
    院92年度台上字第1064號裁判要旨參照)。次按當事人主張
    有利於己之事實者，就其事實有舉證之責，民事訴訟法第27
    7條亦有明文。本件原告主張其與被告間成立系爭不動產買
    賣契約，業據被告否認，則原告應就其係系爭不動產買賣契
    約之買受人之有利事實負舉證責任。經查，原告提出之系爭
    不動產買賣契約書，其開宗明義之立契約書人買主欄及末尾
    立契約書人買方欄項下均係許云之簽名及印文(連同身分
    證字號及住所)，並未有買主或買方為原告或許云係代理
    原告簽訂系爭不動產買賣書之記載，觀諸系爭不動產買賣契
    約書之記載已難認定原告為系爭不動產契約書之買受人。且
    原告所舉之證人即系爭不動產買賣契約書之代書邱煌洲於本
    院審理時結證稱：「(不動產的買主到底是何人？)是住商不
    動產的許云打電話給我，說這棟房子已經成交了，要到我
    那邊打契約，我就查了一下資料，覺得130萬元的貸款應該
    沒有怎麼問題。在簽約的時候，我寫許云是買方，許小姐
    與葉小姐(指被告)在交談中，葉小姐有問許小姐說，為何是
    寫她的名字，許小姐有說是她的朋友要買，但許小姐並沒有
    講她朋友的名字，所以我還是寫許小姐的名字。而且當初許
    小姐都沒有提到甲○○的名字。」「(按照你的理解，你在
    契約書上面寫買主是許云，到底誰是買主？)按照我的理
    解，仲介用自己的名字買房子，是一種投資。」「(許云
    當時有無說她自己要買，還是要幫何人買？)許云是說有
    一個朋友，但是沒有具體說出是何人，所以我只能寫買主是
    許靜云。」「(在簽約當時許小姐有無說幫朋友買？)我在寫
    的時候，原先認定許小姐是買主，後來從雙方的對談中，得
    知許小姐是幫朋友買的，但是許小姐沒有提出具體的資料，
    所以我還是沒有更改。」「(許云有說是她買的嗎？)許小
    姐有說是用許小姐的名義來買，因為朋友沒有空。」等語，
    證人許云於本院審理時結證稱：「(你是以自己的名義購
    買本件房屋？)不是。」「(提示系爭不動產買賣契約書後問
    ：為何買賣契約書上面的買主是你？)我要簽買賣契約書的
    時候，當時我與代書、葉小姐及其男友，我有說是我的一個
    朋友，因為朋友有事不能到，所以他請我來代理他簽約，20
    萬元也是我朋友交給我的，所以先由我來簽約，之後再指定
    登記給甲○○。也經葉小姐同意，葉小姐看過買賣契約書之
    後才簽名的。」「(在訂約當天，你有無明確告知代書、葉
    小姐，你的朋友真正姓名？)我當時沒有講。」等語，依證
    人邱煌洲、許云之證述，因許云於簽訂系爭不動產買賣
    契約書之時，未明確提出買受人之真實姓名，乃以許云之
    名義為買受人，之後再由許云指定登記為原告所有，是許
    云實際上在簽約當時並無原告之意思，而係先以自己名義
    與被告簽約，再依系爭不動產買賣契約書第5條約定之指定
    名義移轉所有權之方式移轉系爭不動產所有權予原告，且許
    云既未提出買方之真實姓名年籍，被告自亦無從依當時情
    形推知原告即係系爭不動產之買受人，而無顯名代理或隱名
    代理法則之適用，此外原告復未能舉證證明其係系爭不動產
    之買受人，是以被告上開抗辯，顯屬有據。
四、綜上所述，原告既非系爭不動產買賣契約之買受人，從而原
    告依據系爭不動產買賣契約請求被告給付第1期簽約金及違
    約金暨法定遲延利息，並無理由，應予駁回。
五、訴訟費用16,840元由原告負擔。
中    華    民    國    99    年    4     月    8     日
                    民事庭法  官   徐世禎
以上正本係照原本作成。
對於本件判決如有不服，應於收受送達後20日內向本院提出上訴
書狀，敘述上訴之理由，上訴於臺灣高等法院，並按他造當事人
之人數附具繕本。
中    華    民    國    99    年    4     月    8     日
                          書記官  周素秋

司法院資訊處製作；財團法人民間司法改革基金會備份。
